【裁判字號】    99,消債更,57
【裁判日期】    990528
【裁判案由】    聲請更生程序
【裁判全文】
臺灣高雄地方法院民事裁定            99年度消債更字第57號
聲  請  人  甲○○
上列當事人因消費者債務清理事件聲請更生，本院裁定如下：
    主  文
聲請人甲○○自民國九十九年五月三十一日下午四時起開始更生
程序。
命司法事務官進行本件更生程序。
    理  由
一、聲請意旨略以：聲請人即債務人甲○○前向附表所示之各金
    融機構辦理消費貸款，迄民國98年12月2日止仍積欠無擔保
    債務合計新台幣（下同）141 萬1,393 元。前於95年9 月間
    ，雖曾依金融主管機關協調成立之中華民國銀行公會會員辦
    理消費金融案件無擔保債務協商機制，與當時最大債權銀行
    即國泰世華銀行達成分期還款協議，同意自95年10月起，分
    72 期 、利率4 ％之方式，按月償還1 萬8,992 元。惟聲請
    人工作不穩定，協商時因找不到工作，一般日常生活必要消
    費，已入不敷出，自難履行上開協商條件，故攤還4 期後至
    96年2 月即宣告毀諾，僅另於97年時以政府每月殘障補助
    4,000 元，分期攤還15萬元花旗銀行債務。聲請人於98年11
    月找到7-11超商工讀生工作，但每月薪資約1 萬3,000 元，
    已不能清償附表所示債務，爰聲請准予更生等語。
二、按「債務人不能清償債務或有不能清償之虞者，得依本條例
    所定更生或清算程序，清理其債務」、「債務人與金融機構
    協商成立者，不得聲請更生或清算，但因不可歸責於己之事
    由，致履行顯有重大困難者，不在此限」、「本條例施行前
    ，債務人依金融主管機關協調成立之中華民國銀行公會會員
    辦理消費金融案件無擔保債務協商機制與金融機構成立之協
    商，準用前項之規定」，消費者債務清理條例第3 條、第15
    1 條第5 項、第6 項分別定有明文。所謂「不可歸責於己之
    事由」，原則上係指客觀上聲請人有收支狀況之變動，諸如
    物價上漲、家屬患病等導致支出增加，或因意外、病痛無法
    工作、僱用之公司倒閉或裁員、減薪等以致收入減少等情；
    又縱使財產及收支狀況無甚變動，但因協商時居於劣勢，未
    能實質協議，僅為爭取利息減少及分期清償之些許優惠，勉
    予允諾，惟其財產及收入客觀上難以如期履行之情形，亦應
    認該當。債務人雖因不可歸責之原因致不能履行協商條件，
    仍應符合「不能清償或有不能清償之虞」法定要件，亦即應
    綜合債務人之財產、信用、收支與其所負全部債務等狀況，
    評估其是否仍有償債能力，或即使仍得勉力清償，但是否因
    年紀已長、身罹疾患、工作條件不佳或其他相類似之因素，
    可預期足以影響日後基本生活之維持，而有不能清償之虞等
    情，為其判斷之準據。
三、經查：
（一）聲請人前向附表所示之各金融機構辦理消費貸款，迄98年
      12月2 日止仍積欠無擔保債務合計141 萬0,393 元。前於
      95 年9月間，曾依金融主管機關協調成立之中華民國銀行
      公會會員辦理消費金融案件無擔保債務協商機制，與當時
      最大債權銀行即國泰世華商業銀行達成分期還款協議，同
      意自95年10月起，分72期、利率4 ％之方式，按月償還1
      萬8,992 元，惟協商成立後繳納至96年2 月即宣告毀諾等
      情，有98年12月2 日財團法人金融聯合徵信中心當事人綜
      合信用報告--債務清理條例前置協商專用債權人清冊、98
      年12月2 日財團法人金融聯合徵信中心當事人綜合信用報
      告、無擔保債務還款計劃、95年協議書、國泰世華銀行99
      年1 月26日出具之陳述意見狀及良京實業股份有限公司（
      下稱良京公司）債權計算書等件在卷可稽（卷第12-16 、
      18-26 、48-79 頁），堪認上情屬實。
（二）聲請人陳報名下無財產，現任職沅騰有限公司（下稱浣騰
      公司），每月收入約1 萬3,000 元，每月並有因聲請人罹
      患第一期糖尿病受領政府殘障津貼補助4,000 元，97年年
      所得13萬2,300 元，平均月所得1 萬1,025 元，96年年所
      得6 萬4,500 元，平均月所得5,375 ，95年年所得4,000
      元等情，有聲請人財政部台灣省南區國稅局財產歸屬資料
      清單、財政部台灣省南區國稅局綜合所得各類所得資料清
      單、戶籍謄本、郵局存簿交易明細、勞工保險被保險人投
      保資料、收入切結書、沅騰公司99年1 月1 日出具員工職
      務證明書、聲請人重大傷病免自行部分負擔證明卡、中華
      民國中度肢障殘障手冊附卷可證（卷第9-10、27-2 9 、
      41-42 、73頁），均認屬實。依聲請人現任職之浣騰公司
      出具之員工職務證明書，載明每月薪資所得為1 萬3,000
      元，且聲請人陳稱該工作係工讀性質（卷第39頁），依卷
      內其勞工保險資料顯示，聲請人於96年8 月2 日起開始在
      浣騰公司加保，97年3 月4 日退保；又於97年8 月14日在
      同一公司加保，同年12月4 日退保；再於98年11 月16 日
      在同一公司加保，與工讀工作之不穩定性質相合，堪認聲
      請人所述為真。故其勞保投保薪資雖有1 萬7,280 元，應
      係為符合最低勞工投保薪資之規定所致，非得認聲請人每
      月受領薪資有1 萬7,280 元。故聲請人每月薪資所得仍以
      每月1 萬3,000 元計算，另加計其每月領取之殘障補助
      4,000 元，則聲請人之償債能力應以1 萬7,000 元（
      13000 ＋4000＝17000 ）為其核算基礎。
（三）支出部分，聲請人並未陳報其每月各項生活上必要支出及
      其金額，僅於聲請狀載稱有醫療費用。本院參酌內政部社
      會司依社會救助法第4 條規定所制訂，權衡一般人最近一
      年每月平均消費，再以該數額之百分之60計算每人每月最
      低生活費標準，乃維持一般個人基本生活之最低要求，自
      得為審核聲請人日常生活必要支出之準據。依該公告99年
      度高雄縣每人每月最低生活費用標準（含食、衣、住、行
      、育、樂）為9,829 元，是自應以此為度，認列其必要支
      出。
（四）綜上所述，聲請人於95年協商當時，雖表明從事果菜市場
      生意，切結每月收入有3 萬9,000 元，有收入證明切結書
      可參（卷第72頁），然聲請人因嗣後失其工作，故繳納4
      期後無法繼續履行上開協議，此自係不可歸責於己之事由
      所致。又以聲請人平均每月收入1 萬7,000 元為核算基礎
      ，扣除個人日常生活所需之必要費用9,829 元，僅餘
      7,171 元可供償債【計算式：00000-0000＝7171】，而聲
      請人目前積欠附表所示之無擔保債務有141 萬1,393 元，
      如不計利息，須16年餘之期間始能全數清償完畢，如加計
      利息，其還款期限顯然更長。而聲請人雖為70年生，正值
      青壯之年，但其有中度肢障，領有殘障手冊，且患有遺傳
      性之第一型糖尿病，經註記為永久有效，有該殘障手冊及
      重大傷病免自行部分負擔證明卡在卷為憑（卷第71頁），
      足認上開還款年限確屬過長，難以期待聲請人逐步清償附
      表所示之債務，是其主張不能清償債務，冀能重建更生等
      語，依所舉事證及本院調查結果，即無不合。
四、末按「法院開始更生程序之裁定，應載明其年、月、日、時
    ，並即時發生效力。」、「法院裁定開始更生或清算程序後
    ，得命司法事務官進行更生或清算程序，必要時得選任律師
    、會計師或其他適當之自然人或法人一人為監督人或管理人
    。」消費者債務清理條例第45條第1 項、第16條第1 項分別
    定有明文。本件聲請人因不可歸責於己之事由致不能履行債
    務，依聲請人其目前收入及財產狀況，未償之債務亦屬不能
    清償，有如上述。此外，復查無聲請人有消費者債務清理條
    例第46條各款所定駁回更生聲請等事由，有本院民事紀錄科
    查詢表及臺灣高等法院被告前案紀錄表在卷可憑。且聲請人
    既非從事營業活動而屬受薪之消費者，所負無擔保或無優先
    權之債務總額亦未逾1,200 萬元。從而，聲請人聲請更生，
    洵屬有據，應予准許，爰命司法事務官進行本件更生程序。
五、依消費者債務清理條例第11條第1 項、第45條第1 項、第16
    條第1 項，裁定如主文。
中    華    民    國    99    年    5     月    28    日
                  民事第三庭  法  官  李嘉益
以上正本證明與原本無異。
本裁定已於99年5月31日下午4時公告。
本件不得抗告。
中    華    民    國    99    年    5     月    31    日
                              書記官  陳瓊芳
附表：
┌──┬────────┬────────┬───────┐
│編號│債權人          │金額（新臺幣）  │  種     類   │
├──┼────────┼────────┼───────┤
│ 一 │第一銀行        │7萬4,000元      │信用貸款      │
├──┼────────┼────────┼───────┤
│ 二 │國泰世華銀行    │32萬8,700元     │信貸、信用卡  │
├──┼────────┼────────┼───────┤
│ 三 │兆豐銀行        │11萬4,729元     │信用卡        │
├──┼────────┼────────┼───────┤
│ 四 │渣打國際商業銀行│13萬2,328元     │信用卡        │
├──┼────────┼────────┼───────┤
│ 五 │香港上海匯豐銀行│6萬3,529元      │信用卡        │
├──┼────────┼────────┼───────┤
│ 六 │遠東銀行        │7萬8,569元      │信用卡        │
├──┼────────┼────────┼───────┤
│ 七 │台新銀行        │4萬5,000元      │信用卡        │
├──┼────────┼────────┼───────┤
│ 八 │大眾銀行        │10萬4,000元     │信用貸款      │
├──┼────────┼────────┼───────┤
│ 九 │安泰銀行        │10萬4,000元     │信用貸款      │
├──┼────────┼────────┼───────┤
│ 十 │中國信託銀行    │12萬5,483元     │信貸、信用卡  │
├──┼────────┼────────┼───────┤
│十一│良京實業（股）公│24萬1,005元     │信用貸款      │
│    │司（寶華商銀讓與│                │              │
│    │）              │                │              │
├──┴────────┼────────┼───────┤
│ 合       計          │141萬1,393元    │              │
└───────────┴────────┴───────┘

司法院資訊處製作；財團法人民間司法改革基金會備份。
